臺灣臺北地方法院民事判決　　　　　　　100年度訴字第841號
原　　　告　法務部
法定代理人　曾勇夫
訴訟代理人　羅進明
　　　　　　許乃丹
被　　　告　過克厚
上列當事人間請求返還無權占有公有房舍事件，本院於民國100
年3月23日言詞辯論終結，判決如下：
    主  文
被告應將坐落臺北市○○區○○段三小段五之三地號土地上之門
牌號碼：臺北市○○○路○段一四二巷一七之一號房屋遷讓返還
原告，及自民國九十九年十月三十一日起至返還房屋之日止，按
月給付原告新臺幣柒佰壹拾捌元。
原告其餘之訴駁回。
訴訟費用由被告負擔。
    事實及理由
一、原告起訴主張：坐落臺北市○○區○○段三小段5-3地號土
    地上之門牌號碼：臺北市○○○路○段142巷17之1號國有房
    屋（下稱系爭宿舍），為原告所管理，依行政院「宿舍居住
    事實查考及認定作業原則」（下稱系爭作業原則）第5點第1
    項規定，宿舍借用人連續30日以上未居住者或3個月內居住
    日數累計未達45日者，即屬不符實際居住之認定標準，機關
    應終止借用，並責令搬遷，經查被告居住系爭宿舍情形未符
    實際居住之認定標準，且超過1年半的時間居住於兒媳家，
    顯已無居住宿舍之必要，原告遂於民國99年7月8日以法總字
    第0991200929號書函通知被告自即日起終止借用，另被告曾
    於99年8月9日及99年10月5日來信致原告申訴其因腦部開刀
    須專人照料之健康因素，致無法依上開規定獨自居住於宿舍
    ，惟經原告審酌該情形與系爭作業原則第5點第2項規定尚有
    未符之處，乃於99年9月8日以法總字第0991201260號書函及
    99年10月19日以法總字第0999044546號書函復知被告，並限
    期於99年10月30日前將系爭宿舍歸還原告，然被告未遵期辦
    理，仍繼續占用系爭宿舍，已屬無權占有，為此依民法第76
    7條規定，請求被告遷讓並返還系爭宿舍，另依民法第179條
    規定，請求被告自99年10月31日起至返還房屋之日止，按月
    給付原告新臺幣（下同）6,718元之不當得利。並聲明：被
    告應將坐落臺北市○○區○○段三小段5-3地號土地上之系
    爭宿舍遷讓返還原告，及自99年10月31日起至返還房屋之日
    止，按月給付原告6,718元。
二、被告之抗辯：
  (一)被告前任司法行政部簡秘時，於53年6月間奉配住系爭宿舍
    ，至63年10月間因另有他就，辦理申請退休，依法續住該宿
    舍，司法行政部為法務部之前身，原告自應概括承受其權利
    義務，況行政院74年5月18日台74人政肆字第14927號函明定
    ：「於72年4月29日事務管理規則修正前退休，而於修正後
    仍繼續住修正管理規則之眷屬宿舍之退休人員，准予續住至
    宿舍處理時為止」，原告不能非法剝奪被告續住系爭宿舍之
    權利。
  (二)行政院於96年2月27日訂頒之系爭作業原則，第5點第1項固
    列有4款終止借用之情形，惟同點第2項明定：「宿舍借用人
    因疾病、傷害，經提出合法醫療機構開立之住院治療證明者
    ，或因其他重大事故，為維護其生命、身體、健康之必要致
    未居住於宿舍，經提出佐證資料者，得由管理機關審酌實際
    情形認定之，不受前項之限制」，被告於97年12月間赴大陸
    探親，不慎跌倒傷及頭部，顱內出血，陷入昏迷，經送醫緊
    急搶救挽回生命返回台灣，轉入臺大醫院檢查，認係腦傷後
    之「水腦」後遺症，遂於97年12月19日再度開刀治療，被告
    為使病後能獲妥適照顧及門診，不得已暫離系爭宿舍，轉住
    兒子家中，戶籍迄未遷出，日常廚具生活用品亦未搬離，主
    觀上無遷離之意，客觀上亦非放棄居住，應屬疾病維護生命
    、身體健康所必要之重大自由之暫離系爭宿舍，故原告於99
    年7月8日以法總字第0991200929號函通知被告終止宿舍借用
    契約，違反系爭作業原則第5點第2項規定，應屬無效之通知
    ，被告續住系爭宿舍，並非無權占有，原告請求不當得利，
    亦非有理由。並聲明：原告之訴駁回。
三、原告主張：系爭宿舍為國有，原告為管理機關，系爭宿舍前
    配住予被告，現為被告占有等情，業據提出建物所有權狀、
    土地建物查詢資料為證（見北簡字卷第8、10頁），且為被
    告所不爭執，堪信為真實。
四、得心證之理由：
  (一)被告占用系爭房屋，有無合法正當權源？
  1.按所有人對於無權占有或侵奪其所有物者，得請求返還之。
    對於妨害其所有權者，得請求除去之。有妨害其所有權之虞
    者，得請求防止之，民法第767條第1項定有明文。又以無權
    占有為原因，請求返還所有物之訴，苟被告對於原告就其物
    有所有權存在之事實，已無爭執，而僅以非無權占有為抗辯
    者，被告應就其抗辯有如何權源占有之事實證明之。如不能
    證明，應認原告之請求為正當（最高法院85年度台上字第11
    20號判決、72年台上字第2516號判決參照）。系爭宿舍為國
    有，原告為管理機關，被告現占有系爭宿舍，依上說明，被
    告抗辯有權占用系爭宿舍，如不能證明有權占有之事實，原
    告請求被告遷讓返還系爭宿舍，自應認為正當。
  2.原告主張：被告符合系爭作業原則第5點第1項「連續30日以
    上未居住者」及「3個月內居住日數累計未達45日者」之情
    形，原告於99年7月8日以法總字第0991200929號書函通知被
    告自即日起終止借用等節，被告並未爭執，但辯稱：被告於
    97年12月間赴大陸探親，不慎跌倒傷及頭部，返回台灣後經
    臺大醫院檢查，認係「水腦」後遺症，於97年12月19日開刀
    治療，為使病後能獲妥適照顧及門診，被告不得已暫離系爭
    宿舍轉住兒子家中，與系爭作業原則第5點第2項所定情形相
    符，故原告通知被告終止宿舍借用契約，屬無效通知等語。
    查：系爭作業原則第5點第2項規定：「宿舍借用人因疾病、
    傷害，經提出合法醫療機構開立之住院治療證明者，或因其
    他重大事故，為維護其生命、身體、健康之必要致未居住於
    宿舍，經提出佐證資料者，『得』由管理機關審酌實際情形
    認定之，不受前項之限制」，自文義以觀，係賦予宿舍管理
    機關一定之裁量權，於宿舍借用人有系爭作業原則第5點第2
    項所定情形時，可審酌實際情形，決定是否仍要依系爭作業
    原則第5點第1項終止借用契約，並收回宿舍，此由系爭作業
    原則第5點第1項規定：「各機關學校宿舍借用人，有下列情
    形之一，即屬不符實際居住之認定標準，『應』終止借用，
    並責令搬遷…」，斯時宿舍管理機關並無裁量權，應立即終
    止借用契約，並責令借用人搬遷，兩相對照，即徵此理。是
    原告於審酌被告前揭情形後，仍決定依系爭作業原則第5點
    第1項終止借用契約，本院對原告此一裁量自予尊重，故原
    告於99年7月8日以法總字第0991200929號書函通知被告自即
    日起終止借用，應認已發生終止宿舍借用契約之效果，被告
    其後仍占有系爭宿舍，即為無權占有，被告所辯：原告通知
    被告終止宿舍借用契約，屬無效通知等語，洵非可採。
  3.被告另辯稱：依行政院74年5月18日台74人政肆字第14927號
    函內容，原告不能非法剝奪被告續住系爭宿舍之權利等語，
    然行政院74年5月18日台74人政肆字第14927號函，係顧及事
    務管理規則修正前經「准予暫時續住」宿舍之退休人員所為
    之釋示，「准予續住至宿舍處理時為止」，乃賦與權責機關
    處理權限，非賦與退休人員永久居住宿舍之權利，宿舍貸與
    機關自有權決定宿舍是否准予續住，其所為催請返還宿舍之
    行為，即係處理行為，受催告返還宿舍之退休人員，應負有
    返還宿舍之義務（最高法院86年度台上字第1281號判決參照
    ），故被告就此為辯，不足為有利於被告之認定。
  4.綜上，被告未能證明其有權占用系爭宿舍之事實，故原告依
    民法第767條所有物返還請求權之規定，訴請被告遷讓返還
    系爭宿舍，即屬有據。
  (二)原告訴請被告給付相當於租金之不當得利，有無理由？
    又按無法律上之原因而受利益，致他人受損害者，應返還其
    利益，民法第179條規定明確。原告主張：本件依財政部訂
    頒「各機關經管國有公用被占用不動產處理原則」第4點第1
    款規定，各機關經管國有公用不動產被私人占用，房地、基
    地或庭院使用者，由管理機關依土地每年以當期土地申報地
    價總額乘以百分之5，房屋每年以當期房屋課稅現值乘以百
    分之10標準計收，以此標準計算被告每月使用之利益為6,71
    8元，爰請求被告自99年10月31日起至返還房屋之日止，按
    月給付原告6,718元等語。查：原告固為系爭宿舍之管理機
    關，然系爭宿舍所坐落之臺北市○○區○○段三小段5-3地
    號土地，其管理機關為臺灣高等法院，此有土地登記謄本可
    憑（見北簡字卷第9頁），故就被告占用臺北市○○區○○
    段三小段5-3地號土地所獲得之不當得利，本應由臺灣高等
    法院向被告請求，而非由原告向被告請求，先予敘明。再者
    ，系爭宿舍為水泥磚造3層樓建物之2樓，與重慶南路、愛國
    西路極為接近，鄰近小南門站、中正紀念堂站等捷運站，交
    通便捷，有網路地圖、現場照片在卷可參（見北簡字卷第86
    至90頁），本院審酌上情，認原告主張系爭宿舍每年以當期
    房屋課稅現值乘以百分之10標準計收不當得利數額，應屬適
    當，又系爭宿舍現值為86,100元，有房屋稅課稅明細表可佐
    （見北簡字卷第20頁），是被告自99年10月31日起無權占用
    系爭宿舍，應按月給付原告718元【86,100×10％÷12≒718
    （元以下4捨5入）】之不當利益，當可認定。
五、從而，原告依民法第767條規定，訴請被告遷讓返還系爭宿
    舍，另依民法第179條規定，訴請被告自99年10月31日起至
    返還房屋之日止，按月給付718元之不當得利，為有理由，
    應予准許，逾此部分請求，則屬無據，應予駁回。
六、本件事證已臻明確，兩造其餘攻防方法及所提證據，業經審
    酌，核與本件判決結果無影響，爰不逐一論述，併此敘明。
七、本件兩造雖均一部勝訴，一部敗訴，惟原告敗訴比例不大，
    本院認訴訟費用仍應由被告全部負擔為適當，爰依職權酌定
    如主文第3項所示。
八、據上論結，本件原告之訴一部為有理由，一部為無理由，依
    民事訴訟法第79條，判決如主文。
中    華    民    國   100    年    4     月    12    日
                  民事第六庭法  官  張文毓
以上正本係照原本作成。
如對本判決上訴，須於判決送達後20日內向本院提出上訴狀（須
附繕本）。
如委任律師提起上訴者，應一併繳納上訴審裁判費。
中    華    民    國   100    年    4     月    12    日
                              書記官  賴敏慧